臺灣高等法院民事判決　　　　　　　　 93年度上易字第927號
上訴人即附
帶被上訴人　乙○○
訴訟代理人　陳英鳳律師
被上訴人即
附帶上訴人　甲○○
訴訟代理人　徐景星律師
　　　　　　郭瑋萍律師
上列當事人間返還借款事件，上訴人乙○○對於中華民國 93年8
月27日臺灣臺北地方法院92年度訴字第4715號判決提起上訴，被
上訴人甲○○為附帶上訴，本院於94年1月5日言詞辯論終結，判
決如下：
    主      文
原判決關於駁回上訴人乙○○後開第 2項之訴部分，及該部分假
執行之聲請，並訴訟費用之裁判均廢棄。
被上訴人甲○○應再給付上訴人新台幣 620,000及自民國92年10
月18日起至清償日止，按週年利率5％計算之利息。
甲○○之附帶上訴駁回。
第一、二審（包括附帶上訴）訴訟費用，由被上訴人甲○○負擔
。
    事      實
甲、上訴人（即附帶被上訴人）乙○○方面：
一、聲明：
    (一)原判決不利於上訴人部分廢棄。
    (二)右廢棄部分，被上訴人應給付上訴人新台幣（下同）
      620,000元，即自起訴狀繕本送達翌日即92年10月18日起
      至清償日止，按週年利率5％計算之利息。
    (三)駁回對造之上訴。
二、陳述：除與原判決記載相同者外，補稱略以：
    (一)被上訴人甲○○於90年4、5月間委託上訴人為其飾品送請
      加工處理，並向上訴人借款支付加工處理費87,497元，及
      於91年9月20日向上訴人購買飾品及退貨之差價 12,500元
      ，言明價差部分以借款處理，雙方會算以 100,000元計算
      ，被上訴人遂在 91年9月20日之估價單（以下簡稱系爭估
      價單）上簽名。兩造生意往來，如被上訴人臨時批貨，上
      訴人皆會要求被上訴人簽名，業據證人牛震於原審證述在
      卷，事後被上訴人如銀貨兩訖，上訴人即撕毀字據。兩造
      交易之估價單上之註記，上訴人若取回貨物，則在被上訴
      人所執之原清單註記「取走」表示上訴人有取回該珠寶；
      如由被上訴人留存者，則在備考欄內記載「留」，表示該
      珠寶仍存留在被上訴人手上；書寫「調走」即表示上訴人
      將貨品調至他店銷售；至於劃掉之部分並未記載任何字跡
      ，即表示與被上訴人另行結算已重新書立單據，亦即當日
      在清點時發現未註記情事，為免重複計算才以劃掉暨書寫
      日期證明已非屬上訴人之物。若書寫「清」字，僅表示於
      該批寄售之珠寶上訴人已領回，並非表示與被上訴人間所
      有債權債務均已結清之意。至於本件系爭估價單價金之計
      算，兩造是以91年7月20日估價單上記載之單價為基準，
      單價欄為批貨價格，金額欄為寄託銷售之價格，被上訴人
      與上訴人為親誼，雙方同意以批貨價格之對折價與被上訴
      人結算。
    (二)關於 620,000元之請求部分，原審既認証人牛震所為証述
      已能証明上訴人曾交付翠玉珠219粒3連串一條及雕花玉彩
      翠鐲 1只（以下簡稱系爭珠寶）予被上訴人，至交付原因
      ，牛震已表明90年2月7日之借單（以下簡稱系爭借單）及
      交付珠寶之意為兩造之批貨行為，既屬批貨其性質即為買
      賣，否則被上訴人取走系爭珠寶復不支付價金亦拒返還，
      其理豈能衡平？且系爭借單經由上訴人送請公誠鑑定有限
      公司（以下簡稱公誠鑑定公司）鑑定被上訴人字跡，鑑定
      報告書上明載與所送甲○○筆跡均屬一人書寫。
乙、被上訴人（附帶上訴人）甲○○方面：
一、聲明：
    (一)原判決關於命甲○○給付乙○○ 100,000元，及自92年10
      月 18日起至清償日止，按週年利率5％計算之利息與該部
      分假執行之宣告均廢棄。
    (二)右廢棄部分，乙○○在第一審之訴及假執行之聲請均駁回
      。
    (三)駁回對造之上訴。
二、陳述：除與原判決記載相同者外，補稱略以：
    (一)乙○○請求甲○○給付 620,000元係基於系爭借單為請求
      之基礎，乙○○既主張甲○○拿走系爭珠寶，何以乙○○
      先是以存證信函請求返還 「K金項鍊11條」，起訴時卻主
      張「A5雕花玉翠鐲」，前後主張不同。系爭借單係一紙質
      粗糙、隨便之雲彩紙，亦與兩造交易習慣所用之估價單不
      同。證人牛震係乙○○之夫，其證詞必然偏頗乙○○，難
      期公正，不應驟然採信。乙○○所委請之公誠鑑定公司鑑
      定過程及結果皆甚為草率，且該公司負責人高鵬飛與乙○
      ○有委任之利益關係，亦難期證詞公正。
    (二)兩造間關於珠寶生意之往來已20年，甲○○從未於任何文
      件上簽名。兩造往來20多年，甲○○從未在任何文件上簽
      名，僅在系爭估價單及系爭借單簽名，不符常理。且系爭
      估價單上之100,000元，居然是與 90年5月3日之加工費一
      起會算，二者時間相距一年多，亦不符常理。筆跡之鑑定
      有出錯之可能，惟兩造往來間，由乙○○親筆書寫及劃掉
      之估價單記載不可能出錯，應以兩造往來之估價單上之記
      載為準。
    (三)乙○○主張，系爭估價單內所載之「B37厚白玉怌古」、
      「B58  14m黑珠墜」、「C15白玉＋黃寶胸針」、「C16白
      玉＋紅心胸針」、「E15  12.8mm黑珠持長耳環」、「F36
      黑珠13.5mmT花型」 （以下簡稱系爭六件珠寶）係甲○○
      於 91年9月20日向乙○○批貨，並提出甲○○之簽名，若
      真有此事，前開系爭六件珠寶應自 91年9月20日起即交付
      與乙○○。惟系爭六件珠寶係於91年7月20日批貨與甲○
      ○，其中「B37厚白玉怌古」、「B58 14m黑珠墜」、「
      C16白玉 ＋紅心胸針」、「E15 12.8mm黑珠持長耳環」
      、「F36黑珠13.5mmT花型」等五件珠寶於91年10月18 日
      經乙○○親筆畫掉，並寫上「10/18」，表示前開五件珠
      寶係於10月18日經乙○○取回，故由其劃掉，而「C15 白
      玉＋黃寶胸針」珠寶並未於10月18日劃掉，係因「C15 白
      玉＋黃寶胸針」珠寶係兩造於92年1月7日最後一次結算時
      返還乙○○。亦即從估價單可知，系爭六件珠寶自 91年7
      月20日至10月18日止皆在甲○○持有中，怎可能在 9月20
      日再次向乙○○批貨。縱使系爭估價單上之簽名為甲○○
      所為，惟乙○○既已於91年10月18日將上開珠寶取回，則
      兩造間之會算結果業已變更，故甲○○主張抵銷，乙○○
      之請求仍無理由等語置辯。
    理      由
一、乙○○起訴主張：甲○○於90年9月20日向其借款100,000元
    ，復於90年2月7日向其批貨，買受價值共計 620,000元之翠
    玉珠219粒3連串1條及雕花玉彩翠鐲1只，惟甲○○迄未返還
    借款及交付價金，爰依消費借貸及買賣契約之法律關係，請
    求甲○○給付 720,000元，及自起訴狀繕本送達之翌日（即
    92年10月18日）起至清償日止按年息5％計算之利息。
二、甲○○則以：甲○○未曾向乙○○借款 100,000元，亦未取
    走翠玉珠219粒3連串1條及雕花玉彩翠鐲1只，且從未在雙方
    往來的估價單或簽帳單上簽名等語，資為抗辯。
三、兩造不爭執之事實
    乙○○主張於91年7月20日將系爭六件珠寶批貨與甲○○，
    此為甲○○所不爭執，並有估價單在卷可證，堪信為真實。
四、兩造爭執點之論述：
    本件之爭執點為(一)甲○○有無向乙○○借款以支付加工處理
    費87,497元，另於 91年9月20日向乙○○購買飾品及退貨差
    價計12,500元，雙方言明價差部分以借款處理，並以
    100,000元結算。(二)甲○○有無向乙○○買受價值共計
    620,000元之翠玉珠 219粒3連串1條及雕花玉彩翠鐲1只，而
    未清償價款。茲分別說明如下：
    (一)關於100,000元借款部分：
      (1)按私文書經本人或其代理人簽名蓋章或按指印或有法院
        或公證人之認證者，推定為真正，民事訴訟法第 358條
        第1項定有明文。
      (2)乙○○主張甲○○係向其借款以支付加工處理費87,497
        元，另於 91年9月20日向乙○○購買飾品及退貨之差價
        12,500元，雙方言明價差部分以借款處理，並以
        100,000元結算之事實，業據其提出與所述相符之系爭
        估價單1紙為證（原法院92年度促字第 45228號卷第4頁
        ）。甲○○雖否認上開估價單上簽名之真正，並抗辯兩
        造間交易其從未簽名云云。惟系爭估價單原本，經原法
        院依甲○○之聲請向臺北銀行農安分行調取甲○○取款
        憑條及入戶電匯傳票，連同甲○○另提出信用卡 2張、
        南山人壽保險契約單2件、臺北銀行貸款契約書2件、增
        補契約1件、約定書1件，暨甲○○當場之簽名，一同囑
        託法務部調查局鑑定結果，系爭估價單原本上「甲○○
        」之簽名，與上開比對文件上「甲○○」之簽名字跡筆
        劃特徵相同，有該局93年7月2日調科貳字第
        09300244010號鑑定通知書在卷可稽（原審卷第162、
        1633頁），揆諸首開法條規定，足認系爭估價單應係甲
        ○○本人所為，應為真正。甲○○空言否認，即無足取
        。
      (3)甲○○另主張系爭估價單上之物品，自 91年7月20日至
        同年10月18日皆在甲○○持有中，甲○○不可能於 9月
        20日再次向乙○○批貨，且縱使系爭估價單上簽名為真
        正，乙○○既已於91年10月18日將系爭珠寶取回，則兩
        造間之會算結果業已變更，甲○○仍得主張抵銷云云。
        乙○○則以其在估價單上以「留」、「調走」、「清」
        、「取走」等字樣註記各有其代表之意義（詳如乙○○
        之陳述），至於劃掉之部分係指在清點時發現未有註記
        情事，為免重複計算才以劃掉暨書寫日期證明已非屬乙
        ○○之物等語置辯。查， 91年7月20估價單上，就品名
        記載B37、B58、C15、C16、E15、F36之珠寶，並無乙○
        ○「取走」該物品之註記，只有將其劃掉，與乙○○上
        開所辯相符，自難逕以認定乙○○已取回上開珠寶；且
        對照同紙估價單中品名記載 B53、F44、F45、G1之物件
        欄分別有「取」或「取走」之註記（見原審卷第97頁、
        第105頁、第106頁），應認乙○○於上開估價單係以「
        取」或「取走」之註記表示該物是否已經取回，上開估
        價單中品名記載B37、B58、C15、C16、E15、F36之物件
        欄既無乙○○為「取」或「取走」之註記，甲○○上開
        主張即不足採信。足認乙○○抗辯估價單上劃掉之部分
        並未記載任何字跡即表示與甲○○另行結算之意，已重
        新書立單據等情為真，則乙○○依據兩造另行會算之系
        爭估價單請求甲○○返還 100,000元，即有理由，應予
        准許。
    (二)甲○○有無向乙○○買受價值共計620,000元之翠玉珠219
      粒3連串1條及雕花玉彩翠鐲1只，而未清償價款:
      (1)證人牛震於原法院證稱：「第二份文書我看到的時間不
        記得了，‧‧‧因為被告常跟原告批貨，是因為批貨而
        留的字據」、「第二份文書是批貨的字據」、「兩造的
        往來有批貨就有簽名‧‧‧臨時批貨時被告會簽名」等
        語（原審卷第62、63、64頁），由證人牛震之證言可知
        乙○○確有交付珠寶之行為，且交付原因為批貨，衡諸
        常情，珠寶為高價值之貨品，甲○○既有批貨之行為，
        乙○○必然會要求甲○○在系爭借單上簽名，以為批貨
        之憑據，因此縱使原法院囑託法務部調查局鑑定結果，
        以90年2月7日簽收單原本上「甲○○」之簽名，因筆墨
        出水情形不良，字跡線條不夠明晰，無法確認筆劃特徵
        ，無法鑑定（原審卷第162、第163頁）。但綜觀上開情
        狀判斷，仍應認甲○○確有自乙○○處取得上開二件珠
        寶。甲○○雖以證人牛震為乙○○之夫，其證言必有偏
        頗之虞；惟，證人牛震雖為乙○○之夫，同時亦為甲○
        ○之弟，兩造均屬其至親，證詞應屬公允，無偏頗任一
        方之可能，甲○○所辯，不足採信。系爭借單不論係何
        種紙質，均不影響甲○○於系爭借單簽名之事實。至於
        乙○○於支付命令聲請狀依借單所載主張甲○○應返還
        珠寶之價金 620.000元，與嗣後乙○○主張根據買賣關
        係請求給付價金，係因甲○○取走珠寶時未付款，乙○
        ○遂在借單記載「姐外借」，惟其性質既屬批貨，乙○
        ○依據買賣之法律關係請求甲○○給付珠寶之價金，自
        無不合。
五、綜上所述，乙○○依消費借貸及買賣之法律關係，請求甲○
    ○應給付720,000元，及自訴狀繕本送達翌日即 92年10月18
    日起至清償日止，按週年利率 5％計算之利息，為有理由，
    應予准許；原審就上開 620,000元（珠寶之買賣價金）應准
    許部分，為乙○○敗訴之判決，尚有未洽，乙○○上訴就此
    部分指摘原判決不當，求予廢棄改判，為有理由，爰由本院
    予以廢棄改判如主文第 2項所示。至於原判決所准許之
    100,000 元部分，甲○○附帶上訴請求廢棄原判決對其不利
    部分，為無理由，應駁回甲○○之附帶上訴。
六、本件事證已臻明確，兩造其餘攻擊防禦方法，經審酌後，或
    與本件無涉，或與判決結果不生影響，毋庸一一論列。
七、據上論結，本件乙○○上訴為有理由，甲○○附帶上訴為無
    理由，依民事訴訟法第450條第1項、第449條第1項、第78條
    ，判決如主文。
中　　華　　民　　國　　94　　年　　1　　月　　 19　　日
                  民事第二庭審判長法　官  吳謙仁
　　　　　　　　　　　      　　　法　官  魏大喨
　　　　　　　　　　　      　　　法　官  蘇瑞華
正本係照原本作成。
不得上訴。
中　　華　　民　　國　　94　　年　　1 　　月　　20　　日
　　　　　　　　　　　　　　　　　書記官  賴以真
